---
title: "Práctica 6. Búsquedas programáticas en Interpro"
lang: es
date: today
execute: 
  output: false
  error: true
engine: knitr
bibliography: ../../references.bib
language:
   title-block-published: "Última actualización:"
   section-title-references: "Bibliografía"
format:
   html:
      embed-resources: true
editor: 
  markdown: 
    wrap: 72
---

# Preparación

En esta práctica vamos a utilizar los paquetes `curl` y `kableExtra` de
R.

Esto ya está instalado de otras prácticas anteriores.

# Objetivos

1.  Aprender a usar la API de
    [Interpro](https://www.ebi.ac.uk/interpro/).
2.  Recordar que existen las herramientas `datasets` y `dataformat` de
    [NCBI](https://www.ncbi.nlm.nih.gov/datasets/docs/v2/).

# Introducción

InterPro es una base de datos con información sobre familias de
proteínas, dominios y sitios funcionales. Todas las consultas a InterPro
[@Paysan-Lafosse2022] deben empezar con la dirección de la API:
`https://www.ebi.ac.uk/interpro/api/` [@interproAPI]. Por tanto, guardo
esta URL básica como cadena de caracteres en la variable `API`:

```{r}
API <- 'https://www.ebi.ac.uk/interpro/api/'
```

API REST es la interfaz de programación de aplicaciones que permite
acceder a todos sus datos mediante URLs. Podemos utilizar datos sin
descargar archivos.

La API devuelve los datos en un formato llamado JSON, basado en texto
plano. Necesitamos un paquete que nos ayude a leer los archivos JSON.
Por ejemplo, `jsonlite` [@jsonlite]:

```{r}
library('jsonlite')
```

De momento no ha habido ningún problema.

# Contar registros

Contar registros es como preguntar cuántos hay.

En InterPro existen seis tipos principales de datos:

-   *Entry*: elementos funcionales predichos sobre las proteínas. Se
    pueden distinguir los definidos por cada base de datos: InterPro,
    Pfam, CDD, etc.
-   *Protein*: las secuencias proteicas procedentes de UniProtKB. Pueden
    ser *reviewed* (Swiss-Prot) o *unreviewed* (TrEMBL).
-   *Taxonomy*: Organismo y su linaje del que proviene una proteína. La
    fuente de estos datos es UniProtKB.
-   *Structure*: Estructuras tridimensionales de las proteínas.
    Proporcionadas por la base de datos PDB.
-   *Set*: Conjuntos de registros (*entries*) relacionados, de acuerdo
    con las bases de datos Pfam o CDD.
-   *Proteome*: Conjuntos de proteínas de un mismo organismo.
    Proporcionados por UniProtKB.

Podemos consultar el número de registros de tipo *entry* en la URL
`https://www.ebi.ac.uk/interpro/api/entry`, cuyo contenido se muestra
aquí:

```         
{
    "entries": {
        "member_databases": {
            "pfam": 25501,
            "cathgene3d": 6566,
            "ssf": 2019,
            "panther": 15912,
            "cdd": 19760,
            "profile": 1399,
            "smart": 1322,
            "ncbifam": 32088,
            "prosite": 1311,
            "prints": 2106,
            "hamap": 2391,
            "pirsf": 3292,
            "sfld": 303,
            "antifam": 278
        },
        "integrated": 62376,
        "unintegrated": 52549,
        "interpro": 49900,
        "all": 165723
    }
}
```

La función `fromJSON` del paquete `jsonlite` (jsonlite es un paquete que
convierte JSON, que es lo que nos devuelve API, en listas y data frames
de R) nos permite guardar este tipo de datos en una lista de listas. En
R, podemos acceder a los elementos de una lista con la función *doble
corchete* `[[`.

```{r}
registros <- fromJSON(paste0(API, 'entry'))
registros[[1]][['member_databases']]
```

:::::: {.callout-note icon="false"}
## Ejercicio 1

Construye las URLs necesarias para determinar el número de registros del
resto de tipos: *protein*, *structure*, *set*, y *proteome*. Fíjate en
las posibles fuentes de cada tipo de datos, e intenta guardar la
información en variables de tu sesión de R.

Para construir todas las URLs necesarias se utiliza el siguiente código:

::: {.callout-note icon="false"}
> #Descarga los datos de proteínas.
>
> registros_protein \<- fromJSON(paste0(API, 'protein'))
>
> #Imprime un título.
>
> cat("PROTEIN:\n")
>
> #Muestra la estructura completa.
>
> str(registros_protein)
>
> #Muestra el primer elemento de la lista.
>
> registros_protein\[\[1\]\]
:::

::: {.callout-note icon="false"}
> registros_structure \<- fromJSON(paste0(API, 'structure'))
>
> cat("STRUCTURE:\n")
>
> str(registros_structure)
>
> registros_structure\[\[1\]\]
:::

::: {.callout-note icon="false"}
> registros_set \<- fromJSON(paste0(API, 'set'))
>
> cat("SET:\n")
>
> str(registros_set)
>
> registros_set\[\[1\]\]
:::

> registros_proteome \<- fromJSON(paste0(API, 'proteome'))
>
> cat("PROTEOME:\n")
>
> str(registros_proteome)
>
> registros_proteome\[\[1\]\]
::::::

# Lista de datos de algún tipo

Si además del tipo de datos (*entry*, *protein*, *taxonomy*...),
añadimos a la URL la *fuente* o base de datos de origen que queremos
consultar, obtendremos la lista (completa?) de los registros de ese tipo
provenientes de *esa* base de datos. Consulta los ejemplos siguientes:

-   https://www.ebi.ac.uk/interpro/api/entry/interpro
-   https://www.ebi.ac.uk/interpro/api/entry/pfam
-   https://www.ebi.ac.uk/interpro/api/protein/reviewed
-   https://www.ebi.ac.uk/interpro/api/taxonomy/uniprot

Pero, para no saturar los servidores, InterPro sólo devuelve los 20
primeros registros de cada consulta, y ofrece una nueva URL (*next*)
para poder ver o descargar los 20 siguientes.

A continuación, usamos la función `fromJSON()` de `jsonlite` para
descargar los 20 primeros registros de tipo Pfam y exploramos el
resultado.

```{r}
#Descargar la primera página de pfam, que es una lista.
pfam01 <- fromJSON(paste0(API, 'entry/pfam'))
class(pfam01)
length(pfam01)
names(pfam01)
pfam01[['count']] #Número total de dominios
pfam01[['next']] #URL de la página siguiente
pfam01[['previous']] # URL de la página anterior
pfam01[['results']] #Los 20 registros que salen. 
pfam01[['results']][['metadata']] #Solo los metadatos (datos que describen a los datos que tenemos). 
```

Los siguientes 20 registros de Pfam se encuentran en `pfam01[['next']]`:
`r pfam01[['next']]`. Y los podemos descargar igual.

Esto es para visualizarlo como una tabla:

```{r}
library('kableExtra')
pfam02 <- fromJSON(pfam01[['next']])
kable(pfam02[['results']][['metadata']]) %>% kable_styling()
```

:::: {.callout-note icon="false"}
## Ejercicio 2

Crea una tercera lista con los contenidos de la tercera página de
registros de Pfam.

Para crear la tercera página, primero tenemos que crear la primera, con
el código de arriba:

pfam01 \<- fromJSON(paste0(API, 'entry/pfam'))

Una vez tenemos la primera, sacamos la segunda:

::: {.callout-note icon="false"}
pfam02 \<- fromJSON(pfam01\[\['next'\]\])
:::

Y, ahora, podemos obtener la tercera:

pfam03 \<- fromJSON(pfam02\[\['next'\]\])
::::

# Unión de *páginas* en un mismo *data frame*

Como InterPro solo da 20 registros, tenemos que ir descargando página a
página hasta tener todos los registros, pero lo tendríamos en páginas
separadas, lo cual es incómodo, por lo que lo queremos unir todo.

El paquete `jsonlite` nos ofrece la función `rbind_pages()` para juntar
una lista de *data frames* en uno solo:

```{r}
pfam <- rbind_pages(list(pfam01[['results']][['metadata']],
                         pfam02[['results']][['metadata']]))

```

|  |  |
|----|----|
| **`rbind_pages()`** | Función que une varias tablas (data frames) en una sola |
| **`list( ... )`** | Agrupa las tablas individuales en una lista |
| **`[['results']][['metadata']]`** | Extrae SOLO los registros (la parte que queremos unir) |

Si lo hiciéramos con pfam01 y pfam02 no saldría porque son listas
complejas con sus cosas y no se pueden apilar, por lo que solo extraemos
la parte tabular.

Pero para leer y descargar todas las páginas, necesitaríamos alguna
manera de automatizar el proceso. En el Apéndice 2 encontrarás una
solución posible.

# Mostrar todos los detalles de un registro concreto

Ya sabemos cómo mostrar el número de registros de un tipo y cómo
descargar la lista de todos ellos (de 20 en 20). El siguiente paso es
descargar toda la información relativa a un registro concreto, del cual
debemos saber su identificador. Por ejemplo, el dominio PF06235 de Pfam.
Para ello, añadimos un tercer campo a la URL, después del tipo de datos
y del nombre de la base de datos de procedencia: el identificador del
registro que queremos descargar:

https://www.ebi.ac.uk/interpro/api/entry/pfam/PF06235

La función genérica `str()` de R nos describe la estructura de cualquier
objeto en R, y nos puede ayudar a entender cómo podemos acceder a cada
dato del registro:

Obtenemos toda la información de pf06235 concretamente.

```{r}
pf06235 <- fromJSON(paste0(API, 'entry/pfam/PF06235'))
str(pf06235) #Para mostrar la estructura interna. 
nombre_largo <- pf06235[['metadata']][['name']][['name']]
nombre_largo
#Para obtener información concreta se utilizan corchetes dobles. Aquí se está diciendo, dentro de la lista principal ve a metadata, dentro de metadata metete a name y dentro de name, otra vez a name (como ir metiendose en carpetas)
```

::: {.callout-note icon="false"}
## Ejercicio 3

Usa la función `fromJSON()` para guardar la información del registro
P01923 (proteína de Swiss-Prot) y explora la estructura de los datos con
la función `str()`. ¿Puedes extraer la secuencia?

Primero, hay que descargar la información de la proteína P01923. Se
visualiza y se extrae la secuencia, que está dentro de metadata.

```         
p01923 <- fromJSON(paste0(API, 'protein/reviewed/P01923'))
str(p01923)
secuencia <- p01923[['metadata']][['sequence']]
```

Para mostar la secuencia se utiliza:

```         
cat("Secuencia de P01923:\n") 
cat(secuencia)
```
:::

# Filtros. Cruzar dos tipos de datos

Esto sirve para filtar un tipo de datos usando otro tipo como condición.
Por ejemplo, de todas las proteínas, ¿cuáles tienen entries?

Hasta ahora hemos construido una URL con hasta tres elementos: el tipo
de datos, la base de datos de procedencia, y el identificador concreto.
Estos tres elementos constituyen el *bloque de punto final* de la URL.
También hemos visto que InterPro devuelve una estructura de datos
diferente en función de cuantos de esos tres elementos usamos (sólo el
tipo de datos es obligatorio): un recuento de registros, una lista de
registros, o toda la información de un registro concreto.

Si al *bloque de punto final* añadimos un segundo tipo de datos,
obtendremos un recuento o una lista del primer tipo de datos con
información sobre el segundo. Por ejemplo, al comparar estas 2 URLs:

-   https://www.ebi.ac.uk/interpro/api/protein
-   https://www.ebi.ac.uk/interpro/api/protein/entry

Podemos observar que no en todas las proteínas en UniProtKB se encuentra
algún dominio o elemento funcional en InterPro.

::: {.callout-note icon="false"}
## Ejercicio 4

Determina cuántos taxones de UniProtKB no tienen ninguna proteína
asignada. ¿Y qué proporción de proteínas cuentan con una estructura
terciaria?

Primero, vemos todos los taxones en UniProtKB:

```         
todos_taxones <- fromJSON(paste0(API, 'taxonomy/uniprot')) 
total_taxones <- todos_taxones$taxa$uniprot
```

Y, ahora, solo vemos los taxones que presentan proteínas.

```         
taxones_con_proteinas <- fromJSON(paste0(API, 'taxonomy/protein')) total_con_proteinas <- taxones_con_proteinas$taxa$uniprot
```

Se calcula los taxones sin proteínas:

```         
taxones_sin_proteinas <- total_taxones - total_con_proteinas
```

Y se muestran los resultados:

```         
cat("=== TAXONES EN UNIPROTKB ===\n") cat("Taxones totales:", total_taxones, "\n") cat("Taxones con proteínas:", total_con_proteinas, "\n") cat("Taxones SIN proteínas:", taxones_sin_proteinas, "\n") cat("Proporción sin proteínas:",      
   round(taxones_sin_proteinas/total_taxones * 100, 2), "%\n")
```

Ahora se quieren comparar todas las proteínas con solo las proteínas que
tienen estructura terciaria:

```         
todas_proteinas <- fromJSON(paste0(API, 'protein')) total_proteinas <- todas_proteinas$proteins$uniprot 
proteinas_con_estructura <- fromJSON(paste0(API, 'protein/structure'))
total_con_estructura<-proteinas_con_estructura$proteins$uniprot
cat("\n=== PROTEÍNAS CON ESTRUCTURA 3D ===\n")
cat("Proteínas totales:", total_proteinas, "\n")
cat("Proteínas con estructura:", total_con_estructura, "\n")
cat("Proporción con estructura:", 
    round(total_con_estructura/total_proteinas * 100, 4), "%\n")
```
:::

# Filtros. Subconjunto de registros

Podemos especificar un registro concreto de un tipo de datos para
limitar una lista de registros de otro tipo de datos. Por ejemplo, la
lista de proteínas de la base de datos *reviewed* (Swiss-Prot) anotadas
con la familia Pfam PF00019 (*Transforming grow factor beta like
domain*) (Dame las proteínas (tipo principal) que
sean revisadas (filtro1) y que tengan el entry (tipo2) de la base de
datos pfam con identificador PF00019):

https://www.ebi.ac.uk/interpro/api/protein/reviewed/entry/pfam/PF00019

Para extraer la información desde R, tenemos que familiarizarnos con la
estructura de los datos.

```{r}
#Descargar proteínas revisadas con dominio PF00019.
pfam00019 <- fromJSON(paste0(API, 'protein/reviewed/entry/pfam/PF00019'))
names(pfam00019) #Explorar la estructura. 
pfam00019[['count']] #Número total de proteínas que cumplen el criterio. 
names(pfam00019[['results']]) #Lo que hay en results. 

# La función "flaten()" corrige el anidamiento de marcos de datos,
kable(flatten(pfam00019[['results']][['metadata']])) %>%
   kable_styling()
```

::: {.callout-note icon="false"}
## Ejercicio 5

Intenta obtener una lista de los dominios de Pfam presentes en
vertebrados (taxon 7742). Al menos, los 20 primeros.

Primero se descargan los primeros 20 dominios Pfam en vertebrados.

```         
vertebrados <- fromJSON(paste0(API, 'entry/pfam/taxonomy/uniprot/7742'))
```

Se ve cuántos hay en total.

```         
cat("Total dominios Pfam en vertebrados:", vertebrados[['count']], "\n")
```

Para ver los 20 primeros se utiliza:

```         
library(kableExtra) 
kable(flatten(vertebrados[['results']][['metadata']])) %>% kable_styling() 
```

## Ejercicio 6

¿Cuántas proteínas de cocodrilos (taxon 8493) conocemos con el dominio
*zinc finger, C2HC type* (Pfam PF01530)?

Primero, hay que construir la URL correcta con el taxón y el dominio.
Con JSON se descargan los datos.

```         
> url_correcta <- paste0(API, 'entry/pfam/PF01530/taxonomy/uniprot/8493')
resultado <- fromJSON(url_correcta)

> cat("Proteínas de cocodrilos con PF01530:",
    resultado$metadata$counters$proteins, "\n") #Se extrae el número de proteínas. 

#Esta es la respuesta:
Proteínas de cocodrilos con PF01530: 15
```
:::

# Apéndice. Cómo juntar todas las páginas que genera la API de Interpro

A continuación utilizo un **bucle** para crear una lista de marcos de
datos que después podemos unir mediante la función `rbind_pages()`. Mi
objetivo es extraer todos los dominios de Pfam conocidos en equinodermos
(taxon 7586).

Descargar todas las páginas de dominios presentes en proteínas de
equinodermos puede llevar bastante tiempo. Por eso, guardo el marco de
datos resultante en un archivo y me ahorro tener que ejecutar la
búsqueda cada vez que le doy al botón `Render`. Además, el bloque
incluye la opción `eval: false`, para que no se ejecute. Cambia la
opción cuando

```{r}
#| eval: false

# Si ya existe la tabla, la cargamos:
if (file.exists('equinodermata.Rds')) {
   equinodermata <- readRDS(file = 'equinodermata.Rds')
# Si no existe, la creamos:
} else {
   primera <- fromJSON(paste0(API, 'entry/pfam/taxonomy/uniprot/7586'))
   todas <- list(primera[['results']][['metadata']])
   siguienteURL <- primera[['next']]
   #Mientras haya una URL en siguienteURL (mientras no sea NULL), sigue haciendo esto:
   while (! is.null(siguienteURL)) {
      siguiente <- fromJSON(siguienteURL)
      cuantas <- length(todas)
      todas[[cuantas + 1]] <- siguiente[['results']][['metadata']]
      siguienteURL <- siguiente[['next']]
   }
   equinodermata <- rbind_pages(todas)
   # Aquí es donde guardamos una variable de R en un archivo Rds:
   saveRDS(equinodermata, file = 'equinodermata.Rds')
   dim(equinodermata)
}
```

A continuación, hago lo mismo para los cordados. Puesto que conocemos
más proteínas de cordados que de equinodermos, no es sorprendente que
haya más dominios proteicos conocidos de cordados. Por cierto, los
cordados somos el taxon 7711.

```{r}
#| eval: false

if (file.exists('chordata.Rds')) {
   chordata <- readRDS(file = 'chordata.Rds')
} else {
   primera <- fromJSON(paste0(API, 'entry/pfam/taxonomy/uniprot/7711'))
   todas <- list(primera[['results']][['metadata']])
   siguienteURL <- primera[['next']]
   while (! is.null(siguienteURL)) {
      siguiente <- fromJSON(siguienteURL)
      cuantas <- length(todas)
      todas[[cuantas + 1]] <- siguiente[['results']][['metadata']]
      siguienteURL <- siguiente[['next']]
   }
   chordata <- rbind_pages(todas)
   saveRDS(chordata, file = 'chordata.Rds')
   dim(chordata)
}
```

Por la diferencia en el número de dominios, sabemos que debe haber
dominios en cordados que no aparecen en equinodermos. Pero podría haber
también dominios en equinodermos que no aparecen en cordados. Vamos a
comprobarlo con la función `setdiff()`, que devuelve los elementos del
primer vector que no aparecen en el segundo:

```{r}
SoloEquinodermos <- setdiff(equinodermata$accession, chordata$accession)
# Del marco de datos "equinodermata" selecciono las filas que corresponden a los
# dominios exclusivos de equinodermos, y las filas "accession" y "name":
kable(equinodermata[equinodermata$accession %in% SoloEquinodermos,
              c('accession', 'name')]) %>% kable_styling()
```

# Bibliografía

# Información sobre la sesión

```{r}
sessionInfo()
```
