---
title: "Práctica 4. Trabajar con tablas o marcos de datos con R"
lang: es
date: today
execute: 
  output: true
  error: true
engine: knitr
bibliography: ../../references.bib
language:
   title-block-published: "Última actualización:"
   section-title-references: "Bibliografía"
format:
   html:
      embed-resources: true
editor: 
  markdown: 
    wrap: 72
---

# Preparación

En esta práctica trabajaremos en el entorno de R, con los paquetes
siguientes: `dplyr`, `kableExtra` y `jsonlite`. Para descargar algunos
datos de ejemplo, usaremos los programas `datasets` y `dataformat`
[@OLeary2024], que pueden descargarse en [este
enlace](https://www.ncbi.nlm.nih.gov/datasets/docs/v2/command-line-tools/download-and-install/).

Para descargar las cosas de R (dplyr, kableExtra y jsonlite) se utiliza
el comando install.packages(c("los programas entre comas")) y, para
verirficar que se han descargado correctamente se utilzia library(el
nombre del programa).

```         
install.packages(c("dplyr", "kableExtra", "jsonlite"))
```

-   dplyr: Para manipulación y transformación de datos.

-   kableExtra: Para generar tablas formateadas en documentos.

-   jsonlite: Para trabajar con datos en formato JSON.

Para poder descargar datasets y dataformat se instalan con conda, ya que
ya lo tenemos instalado. primero se crea un entorno para ncbi-datasets,
se instalan las herramientas y se verifica que todo ha salido bien.

```         
conda create -n ncbi_datasets -y 
conda activate ncbi_datasets
conda install -c conda-forge ncbi-datasets-cli -y
datasets --version
dataformat --version
```

-   datasets: Permite descargar genomas, genes y otros datos biológicos
    de NCBI.

-   dataformat: Convierte los archivos JSON descargados a formatos
    tabulares (TSV, Excel) para su análisis en R.

Con dataformat estoy teniendo problemas, pero no sé solucionarlos.

# Objetivos

1.  Conocer el uso de `datasets` y `dataformat`.
2.  Ver algún ejemplo de archivo en formato JSON.
3.  Manipular marcos de datos sin usar hojas de cálculo.

# Datos

Supón que tenemos interés en descargar un genoma de referencia de
cualquier especie del género *Trypanosoma*, así como su anotación
funcional, en formato
[GFF3](https://github.com/The-Sequence-Ontology/Specifications/blob/master/gff3.md).
Veamos primero de qué opciones disponemos:

Primero nos tenemos qeu asegurar de estar en el entorno de ncbi_datasets
porque, si no, no me van a funcionar los programas (con conda activate
ncbi_datasets).

```{bash}
if [ ! -e  trypanosoma_annotated.txt ]; then
   #Busca genomas del género Trypanosoma
   #--annotated es para solo genomas que tienen anotación funcional.
   #--as-json-lines es para que salga en formar JSON.
   datasets summary genome taxon Trypanosoma --annotated --as-json-lines | \
   #dataformat tsv genome es para que lo convierta en tabla TSV.
   #fields es para seleccionar que columnas queremos.
   dataformat tsv genome --fields \
      accession,organism-name,assminfo-release-date,assminfo-level,assmstats-atgc-count,annotinfo-featcount-gene-total,assminfo-type,assminfo-status > trypanosoma_annotated.txt
fi
```

Este código hace lo sigueinte:

1.  Busca genomas de Trypanosoma en NCBI con anotación funcional.

2.  Crea una tabla con información relevante de cada genoma.

3.  Guarda la tabla en un archivo llamado `trypanosoma_annotated.txt.`

4.  Carga y visualiza la tabla en R con formato bonito.

La línea larga que sigue a `--fields` especifica qué información sobre
los genomas queremos ver en la tabla. Para saber qué campos se pueden
seleccionar, puedes ejecutar la orden `dataformat tsv genome --help`.
Veamos esa tabla en el informe HTML en un formato adecuado.

```{r}
#| messages: false

library('kableExtra')
genomas <- read.table('trypanosoma_annotated.txt',
                      header = TRUE, sep = '\t')
kable(genomas) %>% kable_styling()
```

Luego, se puede hacer head(genomas) para ver las primeras filas y
kable(genomas) %\>% kable_styling(bootstrap_options = c("striped",
"hover")) para que se vea una tabla bonita, pero no me funciona.

Las tablas las guardé todas en .html pero han desaparecido. Para guardar
las tablas en .html me instalé el programa pandoc con sudo apt install
pandoc.

Código para guardar esta tabla en .html:

```         
kable(genomas) %>%   kable_styling(bootstrap_options = c("striped", "hover")) %>%   save_kable("tabla_genomas.html", self_contained = TRUE)
```

::: {.callout-note icon="false"}
## Desafío

1.  ¿Qué diferencia hay entre las líneas 7 y 8 de la tabla anterior?

    La diferencia entre las líneas 7 y 8 es el Assemby.Accession que, en
    el caso de la línea 7 es GCF y en el caso de la línea 8 es de GCA.
    GCF se refiere a RefSeq, donde está curado, revisado y es más
    fiable. GCA se refiere a GenBank y es directo del envío, sin curar.
    Por tanto, la línea 7 es la versión curada y revisada del mismo
    genoma, mientras que la línea 8 es el envío original.

2.  Busca una función de R que te permita identificar las líneas
    repetidas en un marco de datos.

    La función utilizada es duplicated(), que permite identificar filas
    duplicadas en un dataframe.
:::

# Ordenar una tabla

La función `order()` produce los índices ordenados de los elementos de
un vector. Consulta su ayuda y experimenta con ella. Vamos a usar esta
función para ordenar las filas del marco de datos `genomas` por fecha,
que es la tercera columna, llamada `Assembly.Release.Date`.

Primero hay que asegurarse de tener las librerías cargadas, por si
acaso.

```         
library(dplyr) 
library(kableExtra)
```

Para que todo funcione, hay que cargar los datos:

```         
genomas <- read.table('trypanosoma_completo.txt',                                  header = TRUE, sep = '\t',                                 fill = TRUE, quote = "",                                   comment.char = "") 
```

Y se puede verificar si se han descargado correctamente:

```         
dim(genomas) 
head(genomas) 
names(genomas)
```

```{r}
# Observa que asignamos el resultado del ordenamiento al mismo objeto que
# estamos ordenando, para guardar el resultado sin tener que generar otro objeto.
genomas <- genomas[order(genomas$Assembly.Release.Date), ]
kable(genomas) %>% kable_styling()
```

Casualmente, la fecha estaba en formato "%Y-%m-%d", en el que el orden
alfabético coincide con el orden temporal. Al crear `genomas`,
`read.table()` había interpretado la tercera columna como texto. Para
que las fechas sean entendidas como tales, podemos usar la función
`as.Date()`:

```{r}
genomas$Assembly.Release.Date <- as.Date(genomas$Assembly.Release.Date,
                                         '%Y-%m-%d')
```

Luego, nos aseguramos de que el genoma es de tipo Date con:

```         
class(genomas$Assembly.Release.Date)
```

Una vez convertida en "fecha", la columna "Assembly.Release.Date" puede
usarse correctamente, por ejemplo, como eje de abscisas en una gráfica:

```{r}
# Aquí usamos "cumsum()" para obtener la suma acumulada del número de bases
# secuenciadas.
plot(x = genomas$Assembly.Release.Date,
     y = cumsum(genomas$Assembly.Stats.ATGC.Count),
     type = 'b',
     xlab = 'Fecha de publicación',
     ylab = 'Longitud total secuenciada (bp)',
     main = 'Genomas anotados de Trypanosoma')
grid() #para mejorar la lectura.
```

# Archivos JSON y GFF

Habiendo visto las opciones, decidimos descargar el genoma y la
anotación funcional de una de ellas, por ejemplo GCA_022059095.1.

```{bash}
if [ ! -e ncbi_data/data/GCA_022059095.1/genomic.gff ]; then
   if [ ! -e ncbi_dataset.zip ]; then
      datasets download genome accession GCA_022059095.1 --include genome,gff3
   fi
   unzip ncbi_dataset.zip
fi
```

Para verificar que todo se descargó correctamente (no sería la primera
vez que no se descarga bien):

```         
ls -la ncbi_dataset/data/GCA_022059095.1/ 
ls -la ncbi_dataset/data/assembly_data_report.jsonl
```

En la carpeta `ncbi_dataset/data` encontrarás un archivo en formato JSON
con información sobre los datos descargados, y un archivo en formato
"jsonlines". El formato "jsonlines" es una versión de JSON en la que
cada registro ocupa una sola línea. Esto dificulta la visualización,
pero agiliza el análisis de los datos en la línea de órdenes. Para ver
mejor el contenido del archivo con la extensión `jsonl`, podríamos
utilizar el programa [`jq`](https://jqlang.org/), o bien utilizar la
función `prettify()` del paquete `jsonlite` de R:

```{r}
#| message: false

library('jsonlite') #para cargar la librería
prettify(readLines('ncbi_dataset/data/assembly_data_report.jsonl'))
```

Volviendo a lo que nos interesa, vamos a cargar en un marco de datos de
una sesión de R la anotación funcional del genoma escogido. Aunque
existen funciones específicas para leer archivos GFF, usaremos la
función básica `read.table()`, con alguna precaución.

```{r}
# Como no tiene cabecera, le damos los nombres de las columnas:
gff <- read.table('ncbi_dataset/data/GCA_022059095.1/genomic.gff', sep = '\t',
                  col.names = c('seqid', 'source', 'type', 'start', 'end',
                                'score', 'strand', 'phase', 'attributes'),
                  quote = '')
```

Algunos comandos que se pueden utilizar:

-   dim(gff): para ver el número de filas y columnas.

-   head(gff): para ver las primeras filas.

-   tail(gff): para ver las últimas filas.

-   table(gff\$type): resumen de tipos de anotaciones.

-   unique(gff\$type): ver qué tipos de características hay.

Al leer el archivo GFF con `read.table()`, debemos especificar que el
separador de columnas es el tabulador y que no hay texto entrecomillado
en el archivo. Esto último se consigue con la opción `quote = ''`, y
sirve para evitar que todo lo que se encuentre entre dos apóstrofes
(*'*) se considere parte de un mismo campo de información, aunque sean
cientos de líneas.

Para comprobar que el archivo ha sido leído completo y sin errores,
conviene revisar las dimensiones del marco de datos (`dim(gff)`) o
incluso visualizar el principio (`head(gff)`) y el final (`tail(gff)`)
del objeto, que es demasiado grande para mostrarlo en pantalla completo.

## Seleccionar filas y columnas

En el objeto `gff` hay 5 valores diferentes de la variable `type`:
"CDS", "exon", "gene", "mRNA" y "region". Puedes comprobarlo con
`unique(gff$type)`, o con `table(gff$type)`. Podemos separar la tabla en
cinco marcos de datos, que correspondan a esos cinco tipos de anotación
funcional.

```{r}
# Usamos un vector booleano como índice de las filas.
# En las tablas nuevas, no necesitamos la tercera columna
# y la eliminamos con el "-3".

gene   <- gff[gff$type == 'gene',   -3]
mrna   <- gff[gff$type == 'mRNA',   -3]
exon   <- gff[gff$type == 'exon',   -3]
cds    <- gff[gff$type == 'CDS',    -3]
region <- gff[gff$type == 'region', -3]

# Alinear las órdenes nos ayuda a detectar posibles errores
#Para verificar dimensiones: 
dim(gene)
dim(mrna)
dim(exon)
dim(cds)
dim(region)
```

::: {.callout-note icon="false"}
## Desafío

Identifica en cada uno de estos marcos de datos qué columnas son
invariables. Es decir, las columnas que tienen el mismo valor en todas
las líneas. Y elimina esas columnas.

Para identificar cuales son las columnas invariables se utilizan los
siguientes comandos:

```         
find_constant_cols <- function(df) {   
  constant_cols <- c()   
  for (col in names(df)) {     
       if (length(unique(df[[col]])) == 1) {       
       constant_cols <- c(constant_cols, col)    
  }   
}   
 return(constant_cols) 
}
#Se aplica a cada dataframe.
constantes_gene   <- find_constant_cols(gene)
constantes_mrna   <- find_constant_cols(mrna)
constantes_exon   <- find_constant_cols(exon)
constantes_cds    <- find_constant_cols(cds)
constantes_region <- find_constant_cols(region)

#Se muestran las columnas constantes.
cat("Columnas constantes en gene:", constantes_gene, "\n")
cat("Columnas constantes en mRNA:", constantes_mrna, "\n")
cat("Columnas constantes en exon:", constantes_exon, "\n")
cat("Columnas constantes en CDS:", constantes_cds, "\n")
cat("Columnas constantes en region:", constantes_region, "\n")

#Para eliminar las columnas invariables, se utiliza el siguiente código: 
remove_constant_cols <- function(df, constant_cols) {
  if (length(constant_cols) > 0) {
    return(df[, !names(df) %in% constant_cols])
  } else {
    return(df)
  }
}
#Se aplica la limpieza:
gene_clean   <- remove_constant_cols(gene, constantes_gene)
mrna_clean   <- remove_constant_cols(mrna, constantes_mrna)
exon_clean   <- remove_constant_cols(exon, constantes_exon)
cds_clean    <- remove_constant_cols(cds, constantes_cds)
region_clean <- remove_constant_cols(region, constantes_region)

#Se verifica el resultado:
cat("\nDimensiones originales vs limpias:\n")
cat("gene:", dim(gene), "->", dim(gene_clean), "\n")
cat("mRNA:", dim(mrna), "->", dim(mrna_clean), "\n")
cat("exon:", dim(exon), "->", dim(exon_clean), "\n")
cat("CDS:", dim(cds), "->", dim(cds_clean), "\n")
cat("region:", dim(region), "->", dim(region_clean), "\n")
```
:::

## Agrupar, operar y resumir

Como objetivo es obtener un resumen estadístico para cada tipo de
feature que incluya el número de elementos, longitud media y desviación
estándar de la longitud.

Habiendo separado los diferentes tipos de anotaciones, ahora resulta
fácil obtener estadísticas de cada uno. Podemos querer una tabla que nos
diga para cada tipo de anotación, cuántos elementos de ese tipo hay en
el genoma, qué longitud media tienen y qué desviación estándar. Hay
diferentes maneras de conseguirlo. La más rudimentaria implicaría
obtener cada estadística individualmente y después juntarlas en una
nueva tabla. Por ejemplo, para regiones codificantes ("CDS"):

```{r}
cds$longitud <- cds$end - cds$start + 1
resumen <- data.frame(
   tipo       = 'CDS',
   número     = nrow(cds),
   long.Media = mean(cds$longitud),
   long.SD    = sd(cds$longitud),
)
```

::: {.callout-note icon="false"}
## Desafío

¿Sabrías completar el marco de datos `resumen` con los datos de los
otros cuatro tipos de anotación funcional?

Sí, se puede completar el marco de datos resumen con los datos de los
otros cuatro tipos de anotación funcional (mRNA, exon, CDS y region) y
siguiendo la misma estructura.

El código completo es el siguiente:

```         
cds$longitud     <- cds$end - cds$start + 1 gene$longitud    <- gene$end - gene$start + 1 mrna$longitud    <- mrna$end - mrna$start + 1 exon$longitud    <- exon$end - exon$start + 1 region$longitud  <- region$end - region$start + 1
resumen <- data.frame(
  tipo = c('CDS', 'gene', 'mRNA', 'exon', 'region'),
  numero = c(
    nrow(cds),
    nrow(gene),
    nrow(mrna),
    nrow(exon),
    nrow(region)
  ),
  long_media = c(
    mean(cds$longitud),
    mean(gene$longitud),
    mean(mrna$longitud),
    mean(exon$longitud),
    mean(region$longitud)
  ),
   long_sd = c(
    sd(cds$longitud),
    sd(gene$longitud),
    sd(mrna$longitud),
    sd(exon$longitud),
    sd(region$longitud)
  )
)
```
:::

Para ver el resultado se utiliza print(resumen)

Este tipo de operación es bastante habitual, y se puede hacer sin
necesidad de crear marcos de datos parciales. La función `split()`
divide las líneas de un marco de datos en tantos marcos de datos como
valores diferentes (*niveles*) haya en el *factor* que usemos para
definir los grupos. El resultado es un solo objeto: una *lista* de
marcos de datos:

```{r}
# Esto es una lista de marcos de datos:
porTipo <- split(gff, gff$type)

# Estas funciones nos permiten inspeccionar algunas características
# del nuevo objeto:
class(porTipo)
length(porTipo)
names(porTipo)
sapply(porTipo, class)
sapply(porTipo, nrow)
```

La función `sapply()`, toma al menos dos argumentos: una lista (o
vector) y una función. Devuelve un vector (si es posible) con los
resultados de aplicar la función a cada elemento de la lista. Con esto,
el resumen que queríamos se puede obtener así:

```{r}
# Primero calculamos las longitudes de todas las anotaciones en gff:
gff$longitud <- gff$end - gff$start + 1

# Volvemos a separar las filas por tipo, ahora que tenemos las longitudes:
porTipo <- split(gff, gff$type)

resumen <- data.frame(
   tipo = names(porTipo),
   número = sapply(porTipo, nrow),
   long.Media = sapply(porTipo, function(x) mean(x$longitud)),
   long.SD    = sapply(porTipo, function(x)   sd(x$longitud))
)

# Aprovechamos para mostrar nombres de columnas más legibles:
kable(resumen,
      col.names = c('Tipo', 'Número', 'Longitud Media',
                    'Desviación estándar'),
      row.names = FALSE) %>% 
   kable_styling(full_width = FALSE)
```

Las operaciones de agrupar y resumir se pueden hacer también con
funciones del paquete `dplyr`, que forma parte de un conjunto de
paquetes diseñados para funcionar armoniosamente entre ellos. Son los
paquetes del [`tidyverse`](https://tidyverse.org/), muy populares en
ciencia de datos. Casi se pueden considerar un dialecto de R. Las
funciones (o *verbos*) más interesantes de `dplyr` son `group_by()` y
`summarise()`.

```{r}
#| meassage: false

library('dplyr')
# Observa el uso de "tuberías" ("%>%"):
resumen <- gff %>% group_by(type) %>% summarise(
   número     = n(),
   Long.Media = mean(longitud),
   Long.SD    = sd(longitud)
)
kable(resumen,
      col.names = c('Tipo', 'Número', 'Longitud Media',
                    'Desviación estándar'),
      row.names = FALSE) %>%
   kable_styling(full_width = FALSE)
```

::: {.callout-note icon="false"}
## Desafío

Crea una tabla con el número total de genes en cada cromosoma. ¿Puedes
contar cuántos hay codificados en cada sentido ("strand") y en cada
cromosoma?

Primero, activamos los dos softwares que vamos a utilizar.

```         
library(dplyr) 
library(kableExtra)
```

Nos aseguramos de que tenemos el data frame 'gene' y, si no existe, lo
creamos a partir de gff.

```         
if (!exists("gene")) {    
    gene <- gff[gff$type == "gene", ] 
}
```

Y, para contar cuántos genes hay codificados en cada sentido y en cada
cromosoma hacemos lo siguiente:

```         
genes_por_cromosoma <- gene %>%    
   group_by(seqid, strand) %>%    
   summarise(       
       num_genes = n(),       
       .groups = 'drop'    
   ) %>%    
   arrange(seqid, strand)  
```

Se puede ver la tabla con print(genes_por_cromosoma) y hacerla bonita
con kable.
:::

# Comparar o cruzar datos

Imagina que un estudio señala los cromosomas siguientes como
posiblemente asociados a la resistencia a un fármaco. Quieres saber qué
genes hay en estos cinco cromosomas:

-   JAJSEB010000048.1
-   JAJSEB010000012.1
-   JAJSEB010000020.1
-   JAJSEB010000016.1
-   JAJSEB010000033.1

Antes hemos usado el operador lógico `==` para crear un vector booleano
con el que seleccionar algunas líneas. En este caso usaremos el operador
`%in%`, que compara conjuntos o vectores de caracteres:

```{r}
candidatos <- c("JAJSEB010000048.1",
                "JAJSEB010000012.1",
                "JAJSEB010000020.1",
                "JAJSEB010000016.1",
                "JAJSEB010000033.1")
#Para seleccionar todas las anotaciones en esos cromosomas
interesantes <- gff[gff$seqid %in% candidatos, ]
dim(interesantes)
#Para ver las dimensiones (número de filas y columnas)
dim(interesantes) 

#Explorar los resultados
cat("=== RESULTADOS ===\n")
cat("Total de anotaciones en cromosomas candidatos:", nrow(interesantes), "\n")
cat("Tipos de anotaciones encontradas:\n")
print(table(interesantes$type))

#Ver las primeras filas
head(interesantes)
```

::: {.callout-note icon="false"}
## Desafío

¿Puedes limitar la selección a anotaciones de tipo "gene"?

Se puede hacer filtrando primero por cromosoma y luego por tipo o con
dplyr, que es más rápido. Se haría de la siguiente manera:

```         
library(dplyr)  

genes_candidatos <- gff %>%    
   filter(seqid %in% candidatos, type == "gene") %>%    select(seqid, start, end, strand, attributes) 
   
print(genes_candidatos)
```
:::

El estudio avanza y reduce el tamaño de las regiones candidatas, así que
ahora necesitas identificar los genes presentes en exactamente las
regiones siguientes:

-   JAJSEB010000048.1:184638-253478
-   JAJSEB010000012.1:133444-348860
-   JAJSEB010000020.1:73393-149614
-   JAJSEB010000016.1:161247-272009
-   JAJSEB010000033.1:123135-170687

Aunque existen programas específicos para comparar segmentos
cromosómicos ([bedtools](https://github.com/arq5x/bedtools2)),
continuaremos practicando con marcos de datos de R. Ahora ya no podemos
usar `%in%`, porque de cada cromosoma queremos unos segmentos
diferentes. Una estrategia es crear cinco filtros booleanos, y después
combinarlos con la operación lógica "o", es decir `|`. En cada filtro
seleccionaremos las anotaciones que estén completamente contenidas en el
intervalo indicado.

```{r}
f1 <- gff$seqid == 'JAJSEB010000048.1' & gff$start >= 184638 & gff$end <= 253478
f2 <- gff$seqid == 'JAJSEB010000012.1' & gff$start >= 133444 & gff$end <= 348860
f3 <- gff$seqid == 'JAJSEB010000020.1' & gff$start >= 73393  & gff$end <= 149614
f4 <- gff$seqid == 'JAJSEB010000016.1' & gff$start >= 161247 & gff$end <= 272009
f5 <- gff$seqid == 'JAJSEB010000033.1' & gff$start >= 123135 & gff$end <= 170687

f <- f1 | f2 | f3 | f4 | f5

interesantes <- gff[f, ]

#Ver resultados

cat("=== RESULTADOS ===\n")
cat("Total de anotaciones en regiones candidatas:", nrow(interesantes), "\n")
cat("\nTipos de anotaciones encontradas:\n")
print(table(interesantes$type))

#Guardar como CSV
write.csv(interesantes, "interesantes.csv", row.names = FALSE)

```

::: {.callout-note icon="false"}
## Desafío

¿Puedes cambiar los filtros para que incluyan también genes
*parcialmente* contenidos en los intervalos indicados?

Un gen solo se solapa si no está completamente a la izquierda y no está
completamente a la derecha. Por tanto, el nuevo código sería de la
siguiente manera:

```         
f1 <- gff$seqid == 'JAJSEB010000048.1' & gff$end >= 184638 & gff$start <= 253478 
f2 <- gff$seqid == 'JAJSEB010000012.1' & gff$end >= 133444 & gff$start <= 348860 
f3 <- gff$seqid == 'JAJSEB010000020.1' & gff$end >= 73393  & gff$start <= 149614 
f4 <- gff$seqid == 'JAJSEB010000016.1' & gff$end >= 161247 & gff$start <= 272009 
f5 <- gff$seqid == 'JAJSEB010000033.1' & gff$end >= 123135 & gff$start <= 170687

f_parcial <- f1 | f2 | f3 | f4 | f5

genes_parciales <- gff[f_parcial & gff$type == "gene", ]

cat("=== GENES PARCIALMENTE CONTENIDOS ===\n")
cat("Número de genes que solapan:", nrow(genes_parciales), "\n")
```

El número de genes que se solapan es de 216.
:::

# Las llaves y la función `match()`

En las bases de datos relacionales se llama *llave* a la columna o al
conjunto de columnas cuyos valores identifican unívocamente cada línea
de la tabla. En los marcos de datos de R, las líneas pueden tener
nombre, el cual puede usarse como *llave* o índice para seleccionar
líneas. Pero el uso del nombre de las líneas no es recomendable. Lo más
práctico es que en cualquier tabla haya una columna cuyos valores no
puedan repetirse. Esto ayuda a evitar duplicidades, mantener la
integridad de la tabla y relacionar unas tablas con otras.

::: {.callout-note icon="false"}
¿Cuál es la *llave* en un archivo GFF?

En un archivo GFF no hay una única columna que por si sola pueda
funcionar como llave primaria y la identificación única de cada feature
require combinar varias columnas.
:::

El código siguiente descarga la tabla de genomas de *Trypanosoma*
ensamblados a nivel de cromosoma, de la [European Nucleotide
Archive](https://www.ebi.ac.uk/ena/)

```{r}
# Aprenderemos esta sintaxis en el próximo tema:
portal <- 'https://www.ebi.ac.uk/ena/portal/api/search?'
result <- 'result=assembly&'
query  <- 'query=tax_tree(5690)&'
fields <- 'fields=accession%2Cversion%2Cscientific_name%2Cbase_count%2Clast_updated%2Cassembly_level'
URL <- paste0(portal, result, query, fields)
genomas.ena <- read.table(URL, header = TRUE, sep = '\t', quote = '', na.strings = '')

#Descargar los datos: 
genomas.ena <- read.table(URL, header = TRUE, sep = '\t', quote = '', na.strings = '')

#Ver estructura
cat("=== DATOS DE ENA ===\n")
dim(genomas.ena)
names(genomas.ena)
head(genomas.ena)
head(genomas$Assembly.Accession)
```

Tanto el nuevo marco de datos `genomas.ena`, como el que habíamos creado
antes con datos de NCBI, `genomas`, tienen una columna de valores
únicos: "accession" o "Assembly.Accession". Para los registros comunes
entre las dos tablas, podemos transferir información de una a otra. Por
ejemplo, vamos a añadir a la tabla `genomas` la fecha de última
modificación del ensamblaje, que encontramos en `genomas.ena`. Para
asegurarnos de que a cada ensamblaje le asignamos el valor correcto,
usaremos la función `match()`.

En `genomas`, "Assembly.Accession" incluye un sufijo que indica el
número de versión del ensamblaje. Este sufijo no está presente en
`genomas.ena$accession`. Para hacer comparables ambas tablas, quitaremos
el sufijo de la primera tabla.

```{r}
# Este es un uso avanzado de `sapply()` y `strsplit()`:
genomas$acc <- sapply(
   strsplit(genomas$Assembly.Accession, '.', fixed = TRUE),
   '[', 1
)

genomas$last_updated <- genomas.ena[match(genomas$acc,
                                          genomas.ena$accession),
                                    'last_updated']

#Ver resultado
cat("\n=== ACCESSION SIN VERSIÓN ===\n")
head(data.frame(
   original = genomas$Assembly.Accession,
   sin_version = genomas$acc
), 10)
```

::: {.callout-note icon="false"}
## Desafíos

1.  ¿Cómo comprobarías que al eliminar el sufijo de la versión,
    `genomas$acc` sigue siendo una *llave* (valores únicos) de la tabla
    `genomas`?

Primero se comprueba si hay valores duplicados.

```         
cat("=== VERIFICACIÓN DE LLAVE ===\n")
```

Se ve el número total de filas.

```         
cat("Total filas en genomas:", nrow(genomas), "\n")
```

Se ve el número de valores únicos en acc.

```         
cat("Valores únicos en acc:", length(unique(genomas$acc)), "\n")
```

Se comprueba si son iguales. Si lo son, es llave.

```         
es_llave <- nrow(genomas) == length(unique(genomas$acc)) cat("¿acc es llave?", es_llave, "\n") 
```

Si no es la llave, encontrar duplicados.

```         
if (!es_llave) {    
  # Encontrar accession duplicados    duplicados <- genomas$acc[duplicated(genomas$acc)]    
  cat("\n⚠️  ACCESSION DUPLICADOS:\n")    
  for (acc in unique(duplicados)) {       
      cat("\n", acc, ":\n")       
      print(genomas[genomas$acc == acc,                          c("Assembly.Accession", "Organism.Name")])    }
```

Expliación de por qué ocurre

```         
cat("\n--- EXPLICACIÓN ---\n")    
cat("Diferentes versiones del mismo ensamblaje (.1, .2, etc.)\n")    
cat("Ahora comparten el mismo acc sin versión\n")    
cat("En este caso, acc NO es llave, sino que agrupa versiones\n") } else {    
cat("\n✅ ¡Perfecto! acc sigue siendo llave única\n") }
```

Se puede comprobar si hay NA.

```         
cat("\n¿Valores NA en acc?", any(is.na(genomas$acc)), "\n")
```

2.  Siguiendo el mismo esquema añade a `genomas` el "base_count" y
    compáralo con el "Assembly.Stats.ATGC.Count". Si observas alguna
    diferencia, intenta explicarla.

Añadir base_count desde ENA usando match()

```         
genomas$base_count <- genomas.ena[match(genomas$acc, genomas.ena$accession), 'base_count']
```

Ver las nuevas columnas

```         
cat("=== COMPARACIÓN DE LONGITUDES ===\n") 
head(genomas[, c("Assembly.Accession", "acc",                   "Assembly.Stats.ATGC.Count", "base_count")], 20) 
```

Crear data frame para comparación

```         
comparacion <- data.frame(    
   accession = genomas$Assembly.Accession,    
   acc_sin_version = genomas$acc,    
   ncbi_length = genomas$Assembly.Stats.ATGC.Count,    
   ena_length = as.numeric(genomas$base_count),  # asegurar numérico    
   stringsAsFactors = FALSE 
)
```

Calcular diferencias

```         
comparacion$diferencia <- comparacion$ncbi_length - comparacion$ena_length comparacion$dif_relativa <- round(comparacion$diferencia / comparacion$ena_length * 100, 2) 
```

Análisis de diferencias

```         
cat("\n=== ANÁLISIS DE DIFERENCIAS ===\n") 
cat("Coinciden exactamente:", sum(comparacion$diferencia == 0, na.rm = TRUE), "\n") 
cat("Difieren:", sum(comparacion$diferencia != 0, na.rm = TRUE), "\n") 
cat("Sin datos en ENA:", sum(is.na(comparacion$ena_length)), "\n")
```

Ver casos con diferencia

```         
if (any(comparacion$diferencia != 0, na.rm = TRUE)) {    cat("\n--- CASOS CON DIFERENCIA (top 10) ---\n")     
  diffs <- comparacion[!is.na(comparacion$ena_length) &                          comparacion$diferencia != 0, ]    diffs <- diffs[order(abs(diffs$diferencia), decreasing = TRUE), ]    print(head(diffs, 10)) } 
```

Resumen estadístico de diferencias

```         
cat("\n--- RESUMEN DE DIFERENCIAS ---\n") 
summary(comparacion$diferencia[!is.na(comparacion$ena_length)])
```

Visualización

```         
par(mfrow = c(1, 2))
```

Al añadir base_count de ENA y compararlo con Assembly.Stats.ATGC.Count
de NCBI, se observaron diferencias en 18 casos. Estas diferencias pueden
deberser a diferentes versiones del ensamblaje entre bases de datos,
distintos criterios en el cálculo de la longitud total, actualizaciones
asíncronas de NCBI y ENA y posibles errores de anotación.
:::

## Apéndice

En los archivos GFF, la columna `attributes` es una lista de parejas de
valores "clave = valor", separadas por punto y coma (";"). Habiendo
creado antes un marco de datos para cada tipo de anotación (genes, CDS,
etc.), es de suponer que todas las líneas de un marco de datos tendrán
el mismo conjunto de parejas "clave = valor". Aquí se muestra una manera
de extraer esta información y convertirla en columnas adicionales de un
marco de datos.

Veamos el primer valor de `attributes` en el marco de datos `gene`:

```{r}
gene[1, 'attributes']
gene[1:3, 'attributes']
```

La función `strsplit()` en R divide una cadena de caracteres en partes
delimitadas por algún carácter o expresión regular. En este caso,
queremos dividir esa cadena por los puntos y coma:

```{r}
strsplit(gene[1, 'attributes'], ';')

#Aplicado a múltiples filas:
strsplit(gene[1:3, 'attributes'], ';')

#Guardar todos los atributos en una lista.
atributos <- strsplit(gene[ , 'attributes'], ';')

#Ver estructura
cat("=== ESTRUCTURA DE 'atributos' ===\n")
cat("Tipo de objeto:", class(atributos), "\n")
cat("Longitud de la lista:", length(atributos), "\n")
cat("Primeros elementos:\n")
head(atributos)
```

`strsplit()` ha dividido la cadena de caracteres original en una *lista*
que contiene un único vector de cinco cadenas de caracteres. El motivo
de generar una lista en lugar de un simple vector es que `strsplit()`
puede actuar simultáneamente sobre todas las cadenas de caracteres de un
vector, y necesita repartir el resultado en diferentes vectores:

```{r}
strsplit(gene[1:3, 'attributes'], ';')
```

Podemos guardar la lista de los vectores de los atributos de cada gen en
un nuevo objeto, para continuar operando sobre el después:

```{r}
atributos <- strsplit(gene[ , 'attributes'], ';')

# Veamos los 6 primeros elementos:
head(atributos)

# Y la longitud total de la lista:
length(atributos)
```

Una vez tenemos una lista de los atributos de cada gen, podemos usar
funciones de la familia `lapply()` para operar en paralelo sobre todos
sus elementos. Examina la ayuda de `lapply()` para familiarizarte con
estas funciones. A continuación, la usaremos para separar la clave del
valor en todos los atributos de todos los genes. Además asignaremos la
clave como nombre del valor correspondiente (en R, los elementos de un
vector pueden tener nombre).

```{r}
atributos2 <- lapply(
   atributos,
   # Definimos una función para aplicarla a cada elemento de "atributos".
   function(x) {
      # "x" es un vector de atributos de un solo gen
      lista <- strsplit(x, '=')
      # "lista" es una lista de vectores de 2 componentes, clave y valor
      valores <- sapply(lista, '[', 2)
      names(valores) <- sapply(lista, '[', 1)
      return(valores)
   }
)

#Ver resultados
cat("\n=== ATRIBUTOS PROCESADOS ===\n")
cat("Primeros elementos de atributos2:\n")
head(atributos2)
```

El orden de los atributos se ha mantenido idéntico al orden de sus
correspondientes genes. Por eso podemos ahora añadir las columnas de
atributos que queramos al marco de datos `gene`:

```{r}
gene$ID           <- sapply(atributos2, '[', 'ID')
gene$Name         <- sapply(atributos2, '[', 'Name')
gene$gene_biotype <- sapply(atributos2, '[', 'gene_biotype')
gene$locus_tag    <- sapply(atributos2, '[', 'locus_tag')

#Verificar que se añadieron
cat("\n=== NUEVAS COLUMNAS AÑADIDAS ===\n")
names(gene)

#Seleccionar todas las columnas excepto 'attributes'
f <- names(gene) != 'attributes'

#Mostrar tabla
kable(gene[1:15, f]) %>% kable_styling()
```
